臺灣高等法院刑事判決　　　　　　　　　　　　　　九十年度上更(二)字第八六０號
　　上　訴　人
　　即　被　告　甲○○
　　選任辯護人　陳國雄
　　　　　　　　林秋萍
　　　　　　　　吳文升
右上訴人，因偽造文書案件，不服臺灣桃園地方法院八十四年度訴字第四七三號，中
華民國八十四年七月二十一日第一審判決（起訴案號：臺灣桃園地方法院檢察署八十
三年度偵字第一一五九八號），提起上訴，本院判決後，經最高法院第二次發回更審
，本院判決如左：
    主      文
原判決撤銷。
甲○○無罪。
    理      由
一、公訴意旨略稱：甲○○原係桃園縣龜山鄉超群保齡球館股份有限公司（下稱超群
    公司）之負責人，於民國八十年六月七日，為該球館與戊○○簽訂契約，承租戊○○與呂玲香所共有坐落桃園縣龜山鄉○○段第一０三七、一０三七之一、一０
    三七之二及一０三八地號上之地上建物第二層全部，並各持相同記載之契約書一
    份。而該契約中第四條本約定上揭地號上建物由戊○○負擔第一層樓營建費用，
    其後未有附加記載「佰坪面積，餘面積由乙方（意指甲○○）負擔（供停車場
    使用）」之文字；詎甲○○竟意圖確保超群公司得有使用停車場之不法利益，竟
    於上揭契約書簽訂後，未經戊○○同意，未隔幾天竟持上揭契約書到桃園縣桃園
    市庚○○所經營之代書事務所，利用不知情之庚○○在該契約中第四條所記載本
    宗建物地上建物由甲方（意指戊○○）負擔第一層樓營建費用之文字後面，附加
    記載「佰坪面積、餘面積由乙方（意指甲○○）負擔（供停車場使用）」之文
    字變造該契約書之私文書，使甲○○竟得確保超群公司得有使用停車場之不法利
    益，日後並於八十二年間，持以向台灣桃園地方法院於訴訟中主張行使，已足以
    生損害於戊○○，因認甲○○涉有刑法第二百十六條、第二百十條行使變造私文
    書罪嫌云云。
二、訊據上訴人即被告甲○○堅決否認有變造私文書之犯行，辯稱：伊為幼教老師，
    平日奉公守法，獨自扶養四個小孩，其簽訂本件租賃契約，意在經營保齡球館，
    苟無停車場，遊客不會上門，因此事先與告訴人及其他股東討論要修改租約，乃
    於訂約後三、四天，經戊○○同意，由庚○○代書修改後，蓋上戊○○之私章，
    當時戊○○表示其持有之契約書不在身邊，先行修改被告保有之租約書，不知事
    後戊○○為何未更改自有之契約書，且修改後之租約內容，增加被告營建費用之
    負擔，戊○○無受害之虞，當無變造私文書之可能等語。
三、本件公訴人認被告甲○○涉有變造私文書罪嫌，係以告訴人戊○○之指訴、證人
    庚○○代書之證言，及告訴人提出之契約書一份為其論據。
四、按告訴人之告訴，係以使被告受刑事追訴為目的，不得以其指述作為被告有罪判
    決之唯一證據，倘告訴人指述被告犯罪之陳述有所瑕疵，則不能據其指述作為不
    利被告認定之基礎。經查：
  (一)告訴人指稱被告於八十年十月十五日，以變更建築設計為由，令乙○○向告訴人
    騙取其印章，並盜蓋於租約增修處乙節，業據乙○○到庭否認。而本件公訴人於
    八十二年八月廿三日，傳訊取章還予告訴人之黃建源，問以：「你到何處去拿（
    印章）？」證人黃建源結證證稱：「桃市○○○路一個不知建築或代書事務所向
    （裡面）小姐拿回來，八十年年底，某日下午四時，我拿到超市給她（即告訴人
    之妹丁○○）」等情，有桃園地檢署八十二年八月廿三日筆錄可稽。由此可知，
    告訴人之印章並不在乙○○手中，而係在建築師或代書事務所，告訴人指稱乙○○向其騙取印章供被告偽造文書，顯為不實。
  (二)被告甲○○與藝根實業有限公司（以下簡稱藝根公司），於八十年八月二十九日
    ，簽訂「室內設計工程合約書」，當時工程合約書內附有被告所執修改過之租約
    及其他估價單等文件，並蓋有騎縫章等情，業據藝根公司負責人楊銘德結證在卷
    （八十二年八月三十日偵查筆錄、本院前審八十五年二月五日訊問筆錄）。被告
    既在八十年八月二十九日以前，執有本件修改後之租約書，益見告訴人所指被告
    於八十年十月十五日騙取其印章乙節，為虛偽不實。告訴人雖稱該租約為嗣後訂
    入工程合約，然該工程合約書，經本院前審送請法務部調查局及中央警察大學鑑
    定結果，均認騎縫交接處過於模糊無法鑑定，有鑑定函二紙在卷可按，已難遽認
    租約係嗣後訂入工程合約書。本件租約代書人庚○○於偵查中陳稱「我第一次寫
    好契約書，雙方當時在戊○○家寫好蓋好章大家各拿一份，‧‧‧事隔幾天甲○○拿契約書來說雙方說好要改系爭的內容，我就寫好說拿戊○○的那份來改等語
    （詳八十二年度偵字第八五三三號卷第九十四頁），足證更改內容係在八十年六
    月七日簽約後的數日內，而非告訴人所稱之八十年十月十五日，被告與藝根公司
    早於八十年八月二十九日既已簽訂室內設計工程合約，並附有本件更改後之租約
    ，被告顯無於八十年十月十五日騙取告訴人印章之情事，應可認定。
  (三)本件租約添修部分，係八十年六月七日簽約後過幾天就已增加，超群公司人員於
    八十年六月間，即已看過有關增加文字之契約，亦據超群公司股東洪鶴汀、丙○○（丙○○現已死亡）分別證明無訛（本院前審八十五年一月二十九日筆錄參看
    ），另證人超群公司顧問鄭茂錫於八十二年八月三十日偵查中，復證稱：「（室
    內設計）工程合約書內附有租賃契約，該租約已修正第一條及第四條」等語，因
    工程合約書於八十年八月二十九日簽立，本件租約增加文字，至少在八十年八月
    二十九日前即已存在，被告自不可能如告訴人所言於八十年十月十五日騙取印章
    蓋於租約增修處，俱見告訴人之指訴存有瑕疵，難為不利被告認定之依據。
  (四)被告簽訂本件租約，旨在經營保齡球館，此為告訴人、被告所不爭執，因保齡球
    館為公共場所，苟無停車處所，遊客必裹足不前，簽約雙方當知告訴人一方有停
    車場之需要。據證人乙○○於偵查時及本院前審調查時均證稱：「當時我跟甲○○拿到戊○○住處，說沒停車場不要租，我們把契約書放那，過了五、六天，戊○○打電話後，我們去拿，拿了就這樣（即指租約第一條及第四條已添加文字）
    ，去拿時也是我跟甲○○去拿」等語（八十二年八月十六日偵查筆錄及本院前審
    八十四年十月三十日訊問筆錄），乙○○於本院調查時仍為相同之證述，則本件
    修改契約書在先，告訴人同意之後，乃由其本人或其受任人蓋用告訴人之印章，
    被告應無告訴人所指擅自盜用告訴人之印章之情事。
  (五)被告於八十年六月七日與告訴人訂立契約，承租坐落於桃園縣龜山鄉○○段第一
    ０三七、一０三七之一、一０三七之二及一０三八地號上之地上建物，該房屋第
    一層樓係供停車之用，並由告訴人負擔全部營建費用，第二層則出租予被告經營
    保齡球館，而告訴人所請領八十年八月二十七日建築執照，建築物使用用途為保
    齡球館（上證一），嗣告訴人於八十年十一月二十日申請變更設計，將第一層之
    使用用途由停車場改為辦公店舖及車道，而室內十三輛停車場移到室外，此有租
    賃契約書、八十年十一月二十日告訴人建造執照變更設計申請書、核准書（上證
    二）、使用執照申請書（上證三）及桃園縣政府工務局核發之使用執照（上證四
    ）可稽。並經本院向桃園縣政府調閱本件申請案全卷查明屬實。倘如告訴人所稱
    ，租約該添附、修改僅為被告片面變造，伊未予同意，告訴人何以於八十年十一
    月二十日申請變更設計？而變更設計內容，又與租約修改後第一層部分面積變更
    為辦公室店舖作為超級市場而由告訴使用之內容相符？經本院傳訊申請變更設計
    之建築師己○○，其陳稱：是戊○○委託其設計，變更設計亦是戊○○所委託辦
    理，超級市場我記得是戊○○的要求，變更設計一定雙方有同意，否則變更登記
    當時就會有爭執，如果不同意，使用執照就不會拿到。（當時變更設計你有否向
    戊○○求證過？）如果我記憶沒有錯，因為有變更超級市場的問題，跟戊○○有
    關，應該有談過，這是一個合理的假設等語。由證人己○○之證言觀之，足徵租
    約修改，非但經告訴人同意，告訴人並且依修改後之租約向桃園縣政府工務局申
    請變更設計。另告訴人於變更設計建築完成後，並依變更後之現狀經營超級市場
    ，於市場經營期間，對契約內容之更改從無異詞，其於建物失火燒燬後始主張被
    告變造租約，殊違情理。
  (六)查告訴人於八十二年四月十日，與訴外人松青商業股份有限公司（下稱松青公司
    ），訂立超市合作契約書，由告訴人提供場地及設備，由松青公司提供技術與實
    際運作，合作經營松青超市，有告訴人提出之超市合作契約書可按（附於本院附
    民更字卷）。依該契約書第二條第一項第一款約定，告訴人應提供龜山鄉○○路
    ○段一一八八號一樓，面積約四百二十坪場地，其範圍包含超市賣場、作業場、
    辦公室、倉庫、電氣機械房（不含停車場），合作範圍將一樓停車場排除在外。
    倘告訴人未同意修改租約，事先未將停車場場地同意被告使用，理應將停車場提
    供予松青公司，使顧客得以停車購物，不會將停車場排除在超市合作契約之場地
    範圍。益足佐證被告確係經告訴人同意修改租約而使用一樓停車場。
  (七)按印章以自己保管為原則，他人使用為例外，主張例外事實者負舉證責任，即主
    張他人用私章者，應負證明之責。查本件租約修改處所蓋用告訴人之印文，係
    告訴人自己印章所顯示之印文，此為告訴人所是認（偵查卷第二十頁正面第二行
    ），綜合前開各項說明，足以證明被告確係徵得告訴人之同意，變更契約內容，
    本案歷經多年，告訴人均無法證明被告用其私章，依證據法則，應認為告訴人
    本人蓋印或授權蓋章，被告即無告訴人所稱用印章變造私文書之可言。
五、次按，證人之證詞，須無偏頗護之處，且與事實相符，並與經驗法則無違者，
    始可採為判決論斷之依據。經查：
  (一)檢察官於八十二年八月十六日偵查時，告訴人陳稱：「我認識（庚○○）代書七
    、八年，平日也有委託他處理土地的事」等語，被告陳稱：「我跟庚○○認識一
    、二年，跟戊○○（告訴人）認識是（蘇）代書介紹認識」等語（偵查卷第九十
    三頁反面），雙方就對方所言皆無異議，準此，告訴人與蘇代書關係密切，被告
    與蘇代書交情較淺。
  (二)庚○○執業代書工作，長達一、二十年，此為告訴人與被告所是認（本院更一卷
    八十八年四月八日筆錄陳述欄最末一行），就一位資深代書而言，有關租約書之
    草擬、書寫、修改，依通常情事，代書必定詢問締約雙方無誤後，方下筆制作增
    刪，絕無僅憑單方所述即修改契約之理。其先前所供告訴人不知情乙節，顯係迴
    護之詞，不足採信。庚○○於本院陳稱其係超群公司之股東，其同意刪改租約，
    我記得當時（雙方）感情都很好，有事情都用電話聯絡，有無打電話給告訴人，
    已經沒有印象（詳九十年十二月十九日訊問筆錄）；當時因為大家感情都很好，
    所以戊○○說怎麼改都可以，當時更改的時候，我們有問過戊○○（詳九十一年
    五月八日訊問筆錄）。綜合庚○○之證詞，足以證明被告事先確有徵得戊○○之
    同意，始由庚○○更改契約，被告並非擅自更改租約。庚○○竟於先前證稱伊僅
    憑被告所言更改契約，未徵詢告訴人同意，顯非事實。
  (三)被告為停車場事宜，將原租約放在告訴人住處，嗣告訴人電話通知被告取回，取
    回之時，租約內容業已修改，已據前開證人證明在卷，前已詳述（理由欄四(四)）
    ，庚○○先前一再陳稱伊未徵信告訴人而係依被告之意更改租約，與事實不符。
    證人庚○○與告訴人戊○○交情較深，其先前之證言與其在本院所述頗有差異，
    顯係意在維護告訴人，其先前不利被告之證言難以採信。自不得據該證言，為不
    利被告之認定。
六、有關本件租約，修改前約定由告訴人負擔第一層樓全部營建費用作為停車場之用
    ，修改後租約第四條約定告訴人僅負擔參佰坪面積營建費用，作為告訴人經營超
    級市場之用，其餘面積則由被告負擔營建費用作為停車場之用。據建築執照變更
    設計書所示，第一層建物面積為一、五九三‧０五平方公尺，折合四百八十一點
    八九坪（不包括違建增建部分），依此核算，被告在租約修改後，至少負擔一百
    八十一點八九坪營建費用（不包括違建增建部分），無論依告訴人所言，每坪營
    建費用為一萬四、五千元，抑或依被告所言，每坪營建費用為三萬元，被告因修
    改租約所增加之營建費用，至少為二百四、五十萬元以上。苟被告有心變造租約
    ，依常情應減輕自己負擔，當不致有增加數百萬元負擔之情事發生。本件修改之
    租約，不足為被告不利之認定。雖告訴人之租約未為修改，但雙方之權利義務應
    依修改後之租約為準，自難據告訴人部分之租約未修改，而遽認雙方無前開事後
    之修改合意。
七、綜上所述，被告辯稱彼係經告訴人同意而修改租約等語，堪以採信，被告依雙方
    同意修改之租約提出行使，自不構成行使變造私文書罪。至於告訴人自訴被告竊
    佔另案( 原審八十二年自字第十九號，本院八十二年上易字第五四四一號 )判決
    理由認被告係擅自增改本件契約內容，查該竊佔案並非自訴被告偽造文書，該確
    定判決認定被告擅自增改本件契約內容，本院不受該判決理由之羈束，並此敘明
    。原審未能詳查，遽為被告有罪之判決，容有未洽，被告上訴否認犯罪，指摘原
    判決不當，為有理由，應由本院將原判決撤銷，諭知被告無罪之判決。至被告依
    修改後之租約行使權利，使用停車場，自非「不法利益」，附此說明。
八、據上論斷，應依刑事訴訟法第三百六十九條第一項前段、第三百六十四條、第三
    百零一條第一項，判決如主文。
本案經檢察官蔡薰慧到庭執行職務。
中      華      民      國    九十一    年      九      月      六      日
                            臺灣高等法院刑事第四庭
                                審判長法  官  蔡  永  昌
                                      法  官  蔡  光  治
                                      法  官  陳  榮  和
右正本證明與原本無異。
檢察官如不服本判決應於收受送達後十日內向本院提出上訴書狀，其未敘述上訴之理
由者並得於提起上訴後十日內向本院補提理由書（均須按他造當事人之人數附繕本）
。
                                      書記官  劉  麗  芬
中      華      民      國    九十一    年      九      月    十二      日
